【裁判字號】    99,交訴,168
【裁判日期】    991210
【裁判案由】    公共危險等
【裁判全文】
臺灣板橋地方法院刑事判決             99年度交訴字第168號
公  訴  人  臺灣板橋地方法院檢察署檢察官
被      告  陳漢璋
選任辯護人  鄭志政律師
上列被告因公共危險等案件，經檢察官提起公訴（99年度偵字第
15736號），本院判決如下：
    主  文
陳漢璋犯業務過失傷害罪，處有期徒刑肆月；又犯肇事致人受傷
逃逸罪，處有期徒刑捌月。應執行有期徒刑拾月。
    事  實
壹、陳漢璋為計程車司機，係以駕駛計程車載送旅客前往指定地
    點並收取報酬為業務之人。其於民國99年4 月9 日8 時30分
    許，駕駛車牌號碼945-DL號計程車（下稱本件計程車），先
    由東北往西南方向沿臺北縣板橋市○○路○ 段行駛，至中山
    路2 段與板橋市○○路○ 段交會口後，再右轉沿民生路2 段
    持續往臺北縣新莊方向前進，於甫轉入民生路2 段並將經過
    該路段71號「非常機車」商店前未劃分快慢車道之一般車道
    時（即該路段分隔島右側車道，同向分隔島左側另有標示前
    往大漢橋、長江路及文化路之車道），本應注意汽車在同一
    車道行駛時，前車如須減速暫停，駕駛人應先顯示燈光或手
    勢告知後車，且應注意兩車併行之間隔，並隨時採取必要之
    安全措施，而依當時天候為晴天，有日間自然光線，有鋪設
    柏油之路面，且路面為乾燥、無缺陷，無障礙物，行駛視距
    良好等情形下，並無不能注意之情事，竟疏未注意上開事項
    ，見鄧如惠站立前述「非常機車」商店前路旁，並揮手招攬
    其駕駛之本件計程車時，竟未顯示燈光或手勢，旋即將本件
    計程車往右偏移並減速以靠近鄧如惠所在之位置，試圖暫停
    路旁以供鄧如惠上車，適有王貴暖騎乘車號CXR-670 號普通
    重型機車（下稱本件機車）在同一車道之本件計程車右後方
    行駛而來，於發現本件計程車未開啟車身右側方向燈，並突
    然向右側路旁移動並減速而靠近本件機車之際，立刻緊急煞
    車，致其騎乘之本件機車重心不穩倒地，王貴暖因此受有右
    膝及右足擦傷、右膝矉骨骨折等傷害。陳漢璋於肇事後將本
    件計程車暫停在路旁，欲等待鄧如惠上車，但鄧如惠見王貴
    暖倒地受傷不願上車，反而趨前關心王貴暖，陳漢璋此時透
    過車上照後鏡，發現王貴暖因其前述駕駛行為，已有車倒人
    傷之情事，非但未報警或通知救護人員到場救護，抑或停留
    於現場照料王貴暖，反而基於肇事逃逸之故意，罔顧受傷之
    王貴暖安危，駕車逃離事故現場。嗣經恰巧駕駛車牌號碼37
    7-B5號計程車，行駛在本件計程車及本件機車後方之計程車
    司機舒英洲目睹全程，機警記下本件計程車之車牌號碼，事
    後交由鄧如惠提供警方追查，經警於99年4 月22日通知陳漢
    璋到案說明，始查悉上情。
貳、案經王貴暖訴由臺北縣政府警察局海山分局移送臺灣板橋地
    方法院檢察署檢察官偵查起訴。
    理  由
壹、關於證據能力之認定：
    本件檢察官、被告陳漢璋於本院準備程序中均未就本案卷內
    證據資料之證據能力為爭執，又迄言詞辯論終結前，檢察官
    、被告及其辯護人亦未就本院所調查之證據主張有刑事訴訟
    法第159 條第1 項不得作為證據之情形，是應認均已同意本
    案卷內證據資料均得作為本案證據，且經本院審酌後，認如
    下所述之證據並無違法取證或證據力明顯低下情形，以資作
    為證據，並無不當，徵之同法第159 條之5 規定意旨，本案
    經調查之如下證據，均有證據能力，合先敘明。
貳、本院認定被告犯罪事實之證據暨得心證之理由：
    訊據被告固坦承以駕駛本件計程車為業，於上開時地駕駛本
    件計程車，行經「非常機車」商店前時，看到有一位小姐揮
    手要坐車，其就將車向右靠，但沒有開啟方向燈，後來該小
    姐就走掉，其認為該小姐沒有要坐車，所以就將車開走等情
    ，然矢口否認有何業務過失傷害及肇事逃逸犯行，辯稱其所
    駕駛之本件計程車與告訴人騎乘之本件機車相距5 公尺以上
    ，其沒有感覺被碰撞或聽到任何碰撞聲也沒有停車，其亦沒
    有自照後鏡看到告訴人車子有倒地，其是經警通知後才知道
    本件機車倒在「非常機車」商店前面，是告訴人自己騎車滑
    倒與其無關云云（見99年度偵字第15736 號卷所附99年6 月
    10日訊問筆錄、本院99年10月26日準備程序筆錄及99年11月
    19日審判筆錄）。經查：
一、被告所涉業務過失傷害罪部分：
  (一)對於案發當時舒英洲駕駛車牌號碼377-B5號計程車，行駛在
    板橋市○○路上，肇事計程車開在最前面，後方有兩部機車
    ，舒英洲駕駛上開計程車位於前述車輛後方，鄧如惠在該處
    招計程車，肇事計程車看到有客人可能沒有注意後方機車就
    往右開，後方的機車煞車不及就摔車，舒英洲未見兩車碰撞
    ，當時肇事計程車已經停在路邊要載鄧如惠，但因為鄧如惠
    看到機車女騎士摔車，就不坐計程車了，並上前去關心那位
    騎士，肇事計程車停了一會就開走了，舒英洲認為肇事計程
    車司機將車開走之舉不好，才會記下車號，是肇事計程車司
    機要載客人時，切到路邊速度太快，導致後方機車煞車不及
    等語，業據證人舒英洲於偵查中具結後證述明確，核與證人
    鄧如惠於警詢及偵查中具結後證稱：其案發當時在板橋市○
    ○路○ 段「非常機車」商店前要招計程車，有輛計程車忽然
    從內側車道切到外側車道要停車，造成後方有輛機車緊急煞
    車打滑倒地，該倒地之機車騎士右腳被機車壓住，右膝蓋流
    血受傷，其過去將傷者扶起，機車摔車後，計程車司機有在
    原地停留30秒至1 分鐘，但並沒有下車，之後就開走了，當
    時發生車禍之計程車及機車後方還有一部計程車，是該部計
    程車司機記下車號，並抄肇事車輛之車號給其收受，案發路
    段有分隔島，當時計程車是開在分隔島右側靠中間位置，機
    車則是比較偏向右邊等語，互核大致相符。而以證人舒英洲
    、鄧如惠與被告間，並無事證證明其等相互間有何仇隙、債
    務糾紛，證人舒英洲、鄧如惠復於偵查中均具結後證述，表
    明願意承擔如為虛偽不實證述之偽證罪被訴風險，衡情其2
    人應無虛構事實、攀誣被告涉及犯罪之動機或必要，所證之
    情均堪採信。再參酌證人即告訴人王貴暖於警詢及偵查中具
    結後之證述，以及告訴人提出之臺北縣立醫院診斷證明書、
    警方製作之道路交通事故現場圖、道路交通事故調查報告表
    (一)、(二)等事證，足認告訴人王貴暖騎乘本件機車於案發路段
    ，確實係因被告駕駛本件計程車，欲搭載路旁之鄧如惠，未
    開啟車身右側方向燈亦未保持減速後與告訴人所騎本件機車
    併行之安全間隔，致使告訴人煞車不及，因此失去平衡倒地
    受傷之情屬實。雖證人即告訴人另證稱被告駕車突然向右靠
    造成其煞車不及，兩車發生碰撞云云，依卷附兩車外觀照片
    共12張所示（參99年度偵字第15736 號卷第32至37頁），未
    見本件計程車右側車身前後有何明顯之擦刮痕跡，復參照前
    述證人舒英洲、鄧如惠之證述內容，難認證人即告訴人此部
    分證述與事證相符，尚難採信，應予說明。
  (二)被告及其辯護人均以本件計程車及機車未碰撞為由，認被告
    所為與告訴人騎車倒地受傷之間，欠缺因果關係，應不成立
    業務過失傷害罪嫌云云。然查告訴人確因被告突發之駕車靠
    右行為，採行緊急煞車才導致倒地受傷，已有前述諸多事證
    可憑，事實已明，斷難僅以本件欠缺積極事證證明兩車有碰
    撞之事實，逕自反推被告駕駛本件計程車之舉，與導致告訴
    人騎車倒地受傷無關，申言之，本件計程車與機車未有明顯
    之碰撞痕跡，係因告訴人於騎車倒地前，自行緊急煞車以避
    免與本件計程車碰撞，防止人車受有更大損害所致，難以將
    告訴人上開自我救助或防止危害發生或擴大之事後行為結果
    ，直接反推兩車既無碰撞，被告前述駕駛行為與告訴人倒地
    受傷結果無關之結論；況且，如無被告前述駕車行為，在該
    路段當時天候為晴，有日間自然光線，且為鋪設柏油、乾燥
    、無缺陷亦無障礙物之路面，視距良好等客觀條件下（參卷
    附道路交通事故調查報告表(一)、(二)所示），告訴人實無理由
    甘冒倒地受傷之風險，而採行無謂、高危險性之緊急煞車舉
    動，由此益見告訴人之緊急煞車行為，確係出於閃避被告前
    述駕駛行為而為，已甚昭然。是被告前述駕駛行為，確實導
    致告訴人騎車倒地受傷，兩者間存有相當之因果關係，至足
    認定。被告及辯護人辯稱兩車未碰撞部分，並無從解免其過
    失責任；另辯稱告訴人騎車倒地受傷與被告無關部分，則與
    上開事證不符，純為卸責之詞，不足為採。
  (三)按前車如須減速暫停，駕駛人應預先顯示燈光或手勢告知後
    車，後車駕駛人應隨時注意前車之行動。又汽車行駛時，駕
    駛人應注意車前狀況及兩車併行之間隔，並隨時採取必要之
    安全措施。道路交通安全規則第94條第2 項、第3 項定有明
    文。被告於案發時地駕駛本件計程車，本應注意於減速暫停
    右側路旁以載客時，應開啟右側車身前後設置之方向燈，亦
    應注意其因減速右靠而與本件機車併行之間隔，並採行任何
    必要之安全措施，且依警方製作之道路交通事故調查報告表
    (一)、(二)及現場照片共8 張所示（參99年度偵字第15736 號卷
    第30至35頁），可知案發時地天候為晴，有日間自然光線，
    且為鋪設柏油、乾燥、無缺陷亦無障礙物之路面，視距良好
    等情，客觀上應無不能注意之情事，竟仍疏未注意上開事項
    ，造成告訴人為閃避碰撞緊急煞車倒地受傷，其本件業務過
    失傷害罪行，洵堪認定。
二、被告所涉肇事逃逸罪部分：
  (一)對於被告於本件交通事故肇事後，未下車照料告訴人或停留
    現場，抑或通知急救人員或警察到場處理之情，同據前述證
    人舒英洲及鄧如惠證述無訛，證人舒英洲更依據自身從事駕
    駛計程車業務之經驗，直指身為計程車司機之駕駛習慣，從
    照後鏡一看就能知道有機車摔倒之情事等語，再對照前述道
    路交通事故調查表(一)、(二)及現場照片共8 張所示案發時地客
    觀狀況，以及被告於本院審理中供稱其駕駛計程車十餘年，
    案發當時該處沒什麼車等語，足認依據被告十餘年駕駛計程
    車之豐富經驗，以及當時為求載客，未及開啟方向燈就突然
    駕車向右減速偏移，待停靠路旁時，原先揮手招攬計程車之
    客戶，不依招攬計程車之本意直接開啟車門上車，反而走向
    道路上已傾倒之機車及騎士等客觀情事，被告應有充分、足
    夠之時間、經驗或能力，察覺招攬其停車之客人拒絕上車之
    異常情事，而於當下透過車內或車外之照後鏡，發現其前述
    違背注意義務之駕車行為，已導致他人騎車緊急煞車閃避而
    傾倒受傷，惟其竟仍駕駛本件車輛離開現場，不為倒地受傷
    之告訴人請求救援或報警處理，其基於肇事逃逸之犯意，駕
    車離開現場之情，已甚昭然，洵堪認定。
  (二)按駕駛動力交通工具肇事，致人死傷而逃逸者，處6 月以上
    5 年以下有期徒刑。刑法第185 條之4 定有明文，且上開法
    條之立法理由為：「為維護交通安全，加強救護，減少被害
    人之死傷，促使駕駛人於肇事後，能對被害人即時救護，特
    增設本條，關於肇事致人死傷而逃逸之處罰規定」。參照該
    條關於駕駛動力交通工具肇事，致人死傷而逃逸之法條原文
    ，對於「肇事」之構成要件，為求符合立法理由之意旨，解
    釋上自不以不同車輛直接或間接碰撞為限，否則，如交通事
    故中非以車輛互為碰撞導致他人死傷之情事，諸如駕駛車輛
    與行人互相碰撞，或者同為或各為駕車或騎車之一方，因對
    方之不當駕駛行為，己方出於緊急閃避而在未發生車輛碰撞
    之情況下，導致自身死傷，均認不屬上開法條規定之「肇事
    」，顯然過度且不當限縮上開法條關於「肇事」構成要件之
    範疇，有違上開法條保障遭他人駕駛動力交通工具造成死傷
    之被害人獲得即時救護之立法目的，其理至明。本件雖無確
    切證據認定被告所駕之本件計程車與告訴人所騎乘之本件機
    車，彼此間有互為擦、碰撞之情事，惟前述刑法肇事逃逸罪
    ，不以肇事雙方均駕駛車輛且所駕車輛因碰撞造成他人死傷
    為限，被告駕駛本件計程車之前述過失行為，造成告訴人因
    閃避碰撞而緊急煞車倒地受傷，即便兩車未碰撞，被告仍須
    為告訴人倒地受傷負起業務過失傷害罪責，已如前述，然被
    告於肇事後，縱未下車察看，應已透過車內、車外之照後鏡
    ，發現告訴人以車倒人傷，竟罔顧告訴人受傷情事，逕自駕
    駛本件計程車逃逸離去，所為自與刑法肇事逃逸罪之構成要
    件合致，而應負上開罪責。被告及其辯護人所辯被告不知兩
    車碰撞，無逃逸之故意，且兩車並未碰撞，不構成肇事逃逸
    罪云云，與前述事證及法條之立法理由相違，顯係脫免刑責
    之詞，概無足採。被告所犯肇事逃逸犯行，亦堪認定。
三、據上所述，被告及辯護人如上所辯，均屬飾詞卸責，委無足
    採，本案事證積極明確，被告所為前開犯行足以認定，應予
    責罰。至於被告當庭提出及繪製之現場圖各1 份，各標明告
    訴人機車倒地之位置與證人鄧如惠揮手招攬本件計程車之位
    置，兩者相距約5 公尺，以及證人鄧如惠站立之位置，不在
    「非常機車」商店前方，皆為被告用以證明其未涉本件犯行
    之事證，經核實與證人鄧如惠前述證稱當時站立「非常機車
    」商店前招攬計程車之情不符，且參酌被告及辯護人於審理
    中對於證人鄧如惠前述證述內容，均表示無意見，被告所繪
    上開現場圖2 份標示之證人鄧如惠所在位置，是否符合實情
    令人質疑，尚難盡信，且即便證人鄧如惠當時站立之位置有
    如被告繪製圖面所示之橫移距離，亦無解於證人鄧如惠、舒
    英洲，以及證人即告訴人一致證稱，告訴人因被告違反前述
    注意義務之駕車行為，而緊急煞車倒地受傷之情，是上開現
    場圖2 份，難以執為對被告有利之認定，附此敘明。
四、核被告所為，係犯刑法第284 條第2 項前段之業務過失傷害
    罪及同法第185 條之4 之肇事致人受傷逃逸罪。被告所犯上
    開2 罪名，犯意各別，行為互殊，應予分論併罰。爰審酌被
    告為計程車駕駛人，從事載客為其基本業務，就所司業務具
    有一定程度之社會責任，其於駕車時竟疏未注意行車須減速
    暫停時，駕駛人應先顯示燈光或手勢告知後車，且應注意兩
    車併行之間隔，並隨時採取必要之安全措施，致發生本件交
    通事故，並於肇事致告訴人受傷後駕車逃逸之惡性，犯後仍
    未坦承犯行，亦未補償告訴人，徒令告訴人身心受創，應受
    非難，並審酌被告過失情節、社會責任高低、素行狀況及犯
    罪後態度，以及檢察官求刑範圍等一切情狀，分別量處如主
    文所示之刑，並定其執行刑。
據上論斷，應依刑事訴訟法第299 條第1 項前段，刑法第284 條
第2 項前段、第185 條之4 、第51條第5 款，刑法施行法第1 條
之1 ，判決如主文。
本案由檢察官陳映蓁到庭執行職務。
中    華    民    國    99    年    12    月    10    日
                  交通法庭審判長法  官  劉元斐
                                法  官  陳明偉
                                法  官  李俊彥
上列正本證明與原本無異。
如不服本判決，應於判決送達後10日內敘明上訴理由，向本院提
出上訴狀（應附繕本），上訴於臺灣高等法院。其未敘述上訴理
由者，應於上訴期間屆滿後20日內向本院補提理由書「切勿逕送
上級法院」。
                                書記官  林文達
中    華    民    國    99    年    12    月    10    日
附錄本案論罪科刑法條全文：
刑法第284條
因過失傷害人者，處6 月以下有期徒刑、拘役或5 百元以下罰金
，致重傷者，處1 年以下有期徒刑、拘役或5 百元以下罰金。
從事業務之人，因業務上之過失傷害人者，處1 年以下有期徒刑
、拘役或1 千元以下罰金，致重傷者，處3 年以下有期徒刑、拘
役或2 千元以下罰金。
刑法第185條之4
駕駛動力交通工具肇事，致人死傷而逃逸者，處6 月以上5 年以
下有期徒刑。

司法院資訊處製作；財團法人民間司法改革基金會備份。
